【裁判字號】    99,上國易,16
【裁判日期】    991130
【裁判案由】    國家賠償
【裁判全文】
臺灣高等法院民事判決                99年度上國易字第16號
上  訴  人  交通部公路總局第四區養護工程處
法定代理人  張運鴻
訴訟代理人  陳培仁律師
被 上訴 人  李簡月
訴訟代理人  李寶玉
上列當事人間國家賠償事件，上訴人對於中華民國99年6月30日
臺灣宜蘭地方法院98年度國字第5號第一審判決提起上訴，經本
院於99年11月16日言詞辯論終結，判決如下：
    主  文
上訴駁回。
第二審訴訟費用由上訴人負擔。
    事實及理由
一、被上訴人主張：其於民國98年6月2日上午10時30分許，搭乘
    其女兒李寶玉騎乘車牌號碼GHS-298號重型機車（下稱系爭
    機車），沿宜蘭縣頭城鎮（下稱頭城鎮）往竹安方向行駛（
    北往南），途經台二線省道竹安橋140.5K即竹安橋上貼有P6
    字樣之橋墩接縫處（下稱系爭路段）時，因系爭路段路面瀝
    青回填隆起，致李寶玉騎乘之系爭機車打滑摔車（下稱系爭
    事故），造成被上訴人受有左踝骨折、右臉、雙手、雙膝擦
    傷、第3、4、5腰椎和第1薦椎骨間盤突出、第2、3、4腰椎
    滑脫、第3、4、5腰椎管腔狹窄、右側坐骨神經壓迫之傷害
    （下稱系爭傷害）。系爭路段係由上訴人負責管理養護之公
    有公共設施，然路面坑洞高達10餘處，長期嚴重毀損，機車
    騎士在系爭路段摔倒案例不勝枚舉，自94年間起，頭城鎮鎮
    民代表會多次發函建請上訴人改善修補，上訴人仍怠忽職守
    ，顯有管理上之欠缺。被上訴人因系爭事故受有醫療費用新
    台幣（下同）133,266元、看護費用162,000元、機車維修及
    安全帽毀損費用1,150元、往返醫院交通費用16,900元、工
    作損失907,200元及精神慰撫金900,000元，共計2,120,516
    元之損害，經向上訴人請求國家賠償，惟遭上訴人以98年賠
    議字第7號拒絕賠償。爰依國家賠償法第3條規定，請求上訴
    人賠償2,120,516元及自起訴狀繕本送達翌日起至清償日止
    ，按年息5%計算之利息等語。
二、上訴人則以：依被上訴人所主張發生系爭事故之系爭路段並
    無煞車痕、刮地痕、亦無機車碎片或油漬等，被上訴人是否
    係在系爭路段摔車，未能舉證證明，自難認被上訴人係因行
    經系爭路段摔車致受有系爭傷害。另依宜蘭縣政府警察局（
    下稱宜蘭縣警局）製作之「道路交通事故初步分析研判表」
    對於系爭事故之肇事原因載有：李寶玉「未注意車前狀況」
    等語，如認上訴人應負國家賠償之責，兩造過失比例應各為
    50%等語，資為抗辯。
三、本件經原法院判決：（一）上訴人應給付被上訴人254,146
    元及自98年12月1日起至清償日止，按年息5%計算之利息；
   （二）被上訴人其餘之訴及假執行之聲請均駁回。上訴人不
    服原判決，上訴聲明：（一）原判決不利於上訴人部分廢棄
    ；（二）被上訴人在第一審之訴及假執行之聲請均駁回。被
    上訴人答辯聲明：上訴駁回。（原法院判決被上訴人敗訴部
    分即1,866,370元本息，未據被上訴人提起上訴，已告確定
    。）
四、兩造不爭執事項：（本院卷第28頁背面）
（一）被上訴人於98年6月2日上午10時30分許，由李寶玉搭載乘
      坐系爭機車，因系爭機車打滑摔車，致受有系爭傷害。
（二）系爭路段屬於上訴人負責管理之公有公共設施。
（三）未評價兩造過失比例，上訴人不爭執被上訴人得請求醫療
      費用78,766元、看護費用75,600元、交通費用8,700元及
      精神慰撫金200,000元。
五、本件爭點：（本院卷第28頁背面）
（一）系爭事故發生地點，是否係被上訴人所主張之系爭路段？
（二）上訴人就被上訴人所受之損害，是否應依國家賠償法第3
      條規定負賠償責任？
（三）如認上訴人應負前開賠償責任，則被上訴人得請求之金額
      為何？
      爰述之如下：
（一）系爭事故發生地點，是否係被上訴人所主張之系爭路段？
  １、被上訴人主張：系爭事故發生地點，乃其於原審提出照片
      （原審卷第29頁）所示貼有P6字樣橋墩接縫處（即系爭路
      段）之位置等語，惟為上訴人所否認，辯以：被上訴人所
      主張系爭事故發生地點，無煞車痕、刮地痕、亦無機車碎
      片或油漬等，被上訴人未能舉證證明系爭事故發生地點即
      係系爭路段等語。
  ２、經查：
    (1)被上訴人主張：系爭事故發生地點即係系爭路段位置，有
      被上訴人提出之現場照片、宜蘭縣警局礁溪分局99年1月
      19日警礁交字第0994000650號函檢附之道路交通事故現場
      圖、調查報告表(一)(二)、談話紀錄表、肇事人自首情形紀錄
      表、酒精測定紀錄表及照片可按（原審卷第29至33頁、第
      122至136頁），並經證人即警員金仁德於原法院99年3月1
      0日履勘現場時結證稱：「我是由南往北方向而來，在竹
      安橋口，有1位婦人就是在場原告（即被上訴人）訴代說
      她在竹安橋發生車禍，據原告訴代表示，她母親受傷，因
      為沒有帶健保卡，她先回去拿，遇到警車所以把我攔下，
      當時現場只有原告訴代1人，其母親及機車都沒有在現場
      ，原告訴代當時導引我指稱她騎機車載她母親行經現場P6
      位置，因為地面隆起而摔車，並稱當時是因為有大車交會
      ，所以她才會靠橋墩內側行駛而摔車，機車照片是我後來
      跟隨原告訴代到她家裡拍攝。」、「當時我見到的P6位置
      旁的路面，是柏油路面，有龜裂的情形，並有隆起，以目
      測判斷約為2、3公分的落差，因為沒有測量工具，所以並
      沒有另外測量」等語（原審卷1第178至179頁），證人即
      警員張育誠於原審到庭結證稱：「本件車禍是消防隊勤務
      轉報，我前往現場了解，到達現場，救護車已經在橋上，
      傷者已經在救護車上，機車現場有移動，我看到駕駛即原
      告訴訟代理人，很慌張的表情，我們處理流程，是確認有
      人受傷之後，通知交通大隊，現場因為有移動過，我們等
      候車禍處理小組前來，我的任務是在現場指揮交通。」等
      語（原審卷2第3頁），另證人王洪秀清於原審亦結證稱：
      「跌倒我是沒有看到，我騎乘腳踏車經過竹安橋時，看到
      一位老太太跌倒坐在橋上，腳痛爬不起來，我去幫忙扶他
      起來，當時原告訴訟代理人幫忙扶老太太到旁邊，那個時
      候因為我很緊張，一時之間沒有注意機車是否在現場。」
      等語（原審卷2第4頁），經核李寶玉於第一時間之說詞與
      上述證人之證言及系爭事故現場之客觀情事，並無不符，
      堪認系爭事故發生地點即係系爭路段之位置無訛。
    (2)至上訴人抗辯系爭事故地點無煞車痕、刮地痕、亦無機車
      碎片或油漬跡證等情，固亦據證人金仁德於原審證述在卷
      （原審卷1第179頁），惟上開跡證雖能作為評價系爭事故
      發生地點是否即係系爭路段之參考，然非唯一，系爭路段
      是否係系爭事故之發生地點，除上開跡證外，尚應審酌其
      他事證以為評價，非謂無上開跡證即認系爭路段非係系爭
      事故之發生地點，準此，自不能僅以系爭事故地點無上開
      跡證即否定被上訴人前揭之主張，是上訴人前述抗辯，仍
      難遽採。
（二）上訴人就被上訴人所受之損害，是否應依國家賠償法第3
      條規定負賠償責任？
  １、按「公有公共設施因設置或管理有欠缺，致人民生命、身
      體或財產受損害者，國家應負損害賠償責任。」國家賠償
      法第3條第1項定有明文。
  ２、經查：如上所述，系爭事故發生於系爭路段，而系爭路段
      係屬上訴人負責管理之公有公共設施，且系爭路段路面確
      有突起及龜裂之情形，客觀上對往來經過之機車、騎士及
      搭載之乘客，因路面不平而有摔車之危險，被上訴人因此
      摔車受傷，與上訴人管理之欠缺自有相當之因果關係，上
      訴人就此部分亦不爭執（本院卷第28頁背面），依國家賠
      償法第3條規定，上訴人自應就被上訴人所受之上開損害
      負國家賠償之責。
（三）上訴人應負賠償責任，被上訴人得請求之金額為何？
  １、被上訴人請求上訴人就醫療費用78,766元、看護費用75,6
      00元、交通費用8,700元及精神慰撫金200,000元，合計36
      3,066元，負國家賠償之責，固為上訴人所不爭執（本院
      卷第28頁背面），惟辯以：如認上訴人應負賠償之責，兩
      造過失比例應各為50%，應予扣除等語。
  ２、按「損害之發生或擴大，被害人與有過失者，法院得減輕
      賠償金額，或免除之。重大之損害原因，為債務人所不及
      知，而被害人不預促其注意或怠於避免或減少損害者，為
      與有過失。前二項之規定，於被害人之代理人或使用人與
      有過失者，準用之。」民法第217條定有明文。又駕駛機
      車有過失致坐於後座之人被他人駕駛之車撞傷者，後座之
      人係因藉駕駛人載送而擴大其活動範圍，駕駛人為之駕駛
      機車，應認係後座之人之使用人（最高法院74年台上字第
      1170號判例意旨參照）。經查：李寶玉於上開時地騎乘系
      爭機車搭載被上訴人，被上訴人因李寶玉之搭載而擴大活
      動範圍，李寶玉自係被上訴人之使用人，李寶玉駕駛之疏
      失應認為被上訴人之疏失。又「汽車行駛時，駕駛人應注
      意車前狀況及兩車併行之間隔，並隨時採取必要之安全措
      施。」道路交通安全規則第94條第3項亦有明文。宜蘭縣
      警局交通警察隊製作之「道路交通事故初步分析研判表」
      ，系爭事故之肇事原因載有：李寶玉「未注意車前狀況肇
      事」等語，有該研判表可按（原審卷1第104頁），參酌前
      述道路交通事故現場圖、調查報告表、談話紀錄表、現場
      照片等，系爭事故發生時，天候晴、日間自然光線、視距
      良好，李寶玉駕駛系爭機車行經系爭路段，應注意能注意
      系爭路段路面有突起及龜裂情形，竟疏未注意而摔車，自
      有疏未注意車前狀況之過失，核其過失比例應為30%，扣
      除後，上訴人應對被上訴人負70%之賠償責任，上訴人辯
      稱被上訴人應負50%過失責任，尚不可採。從而，被上訴
      人得請求上訴人賠償之金額為254,146元（計算式：363,
      066元x0.7=254,146元，元以下捨去）。
六、綜上所述，被上訴人依國家賠償法第3條第1項規定，請求上
    訴人給付254,146元及自起訴狀繕本送達翌日（即98年12月1
    日）起至清償日止，按年息5%計算之利息，為有理由。原審
    判命上訴人給付上開金額，並為准免假執行之宣告，並無不
    合。上訴意旨指摘原判決此部分不當，聲明廢棄改判，為無
    理由，應予駁回。
七、本件事證已臻明確，兩造其餘之攻擊、防禦方法核與判決結
    果不生影響，毋庸一一論述，併此敘明。
八、據上論結，本件上訴為無理由。依民事訴訟法第449條第1項
    、第78條，判決如主文。
中    華    民    國    99    年    11    月    30    日
                    民事第八庭
                        審判長法  官  黃熙嫣
                              法  官  陳玉完
                              法  官  陳邦豪
正本係照原本作成。
不得上訴。
中    華    民    國    99    年    11    月    30    日
                              書記官 李佳樺

司法院資訊處製作；財團法人民間司法改革基金會備份。
